【裁判字號】    95,竹簡,951
【裁判日期】    951031
【裁判案由】    確認通行權存在
【裁判全文】
臺灣新竹地方法院民事簡易判決         95年度竹簡字第951號
原      告  丙○○
            乙○○○
訴訟代理人  陳由銓律師
被      告  甲○○○
上列當事人間請求確認通行權存在事件，本院於民國95年10月19
日言詞辯論終結，判決如下：
    主      文
確認原告就被告所有坐落新竹縣竹北市○○段第一三二一地號土
地內如附圖所示Ｂ部分、b至c線段寬四點○○八公尺、面積零點
九七平方公尺之土地有通行權存在。
被告應將坐落於其所有新竹縣竹北市○○段第一三二一地號土地
內如附圖所示Ｂ部分、b至c線段寬四點○○八公尺、面積零點九
七平方公尺之土地上之鐵圍籬拆除供原告通行。
訴訟費用由被告負擔。
    事實及理由
一、事實摘要：
(一)、原告主張：
１、緣坐落於新竹縣竹北市○○段第1308地號之土地（下稱第13
    08地號土地）為原告所共有，原告丙○○之應有部分為4分
    之1，原告乙○○○之應有部分為4分之3，而坐落於新竹縣
    竹北市○○段第1321地號之土地（下稱系爭土地）則為被告
    所有，原告共有之第1308地號土地為一袋地，需藉由被告所
    有之系爭土地始能與公路相通，詎被告於其所有之系爭土地
    上設置鐵製圍籬，使原告無法藉由系爭土地通行至公路，又
    原告曾向被告洽商購買系爭土地以圖解決兩造間之紛爭，然
    因被告欲以每坪新臺幣（下同）1,000,000元之價格出售系
    爭土地，原告因此作罷。
２、被告雖辯稱本案與最高法院82年度台上字第3129號民事判決
    及臺灣高等法院82年度上更（一）字第59號民事判決，以及
    本院83年度執字第755號執行事件，為同一案件，故應有既
    判力及爭點效之適用，惟查，被告所述之上述判決，係關於
    訴外人陳銓銈請求其所有坐落於新竹縣竹北市○○段第1309
    地號之土地與被告所有之系爭土地而生之拆屋還地事件，原
    審法院即本院80年度訴字第429號民事判決認訴外人陳銓銈
    所有坐落於新竹縣竹北市○○段第1309地號之土地因與新竹
    縣竹北市○○○路無適宜之聯絡，不能為通常之使用，故認
    訴外人陳銓銈得通行被告所有之系爭土地。嗣因於訴訟進行
    中，訴外人陳銓銈購得面向國盛街之土地，致坐落於新竹縣
    竹北市○○段第1309地號之土地得通行至國盛街，而與公路
    相通，從而，臺灣高等法院82年度上更（一）字第59號民事
    判決訴外人陳銓銈不得通行被告所有之系爭土地。而上開事
    件與本案間，無論當事人、訴訟標的及訴之聲明均非同一，
    故本案不應為上述確定判決之既判力所及，並無一事不再理
    之適用，是被告上揭所辯洵不足採。
３、按土地因與公路無適宜之聯絡，致不能為通常之使用者，土
    地所有人得通行周圍地，以至公路。民法第787條第1項前段
    段定有明文。查被告所有之系爭土地，係屬公路擴寬徵收後
    所剩餘之路旁畸零地，並不能供建築使用。由於橫躺於原告
    共有之第1308地號土地之正前方，導致原告共有之第1308地
    號土地唯有行經被告之系爭土地，始能到達前方之公路；次
    查，原告共有之第1308地號土地，面向寬闊之新竹縣竹北市
    ○○○路，面積達210.19平方公尺，附近店舖林立，係屬商
    業用地，原告原擬在第1308地號土地上建蓋店面，僅因被告
    所有之系爭土地，橫梗其間，不讓原告通行，致無法通往中
    正西路，原告僅能於其共有之第1308地號土地上搭建平房作
    為倉庫儲藏種子、農藥及肥料之使用，洵已造成土地資源之
    浪費，又原告在其共有之第1308地號土地依法可建築二棟店
    面，加以原告目前經營之新社農藥種子行，從事農產品及肥
    料生意，常有寬約2公尺之小貨車及寬約2.5公尺之大貨車進
    出，從而，被告之系爭土地至少須留出4.008公尺之寬度作
    為原告土地之出入口，以供人車通行。至於被告所有之系爭
    土地，如竹北地政事務所民國95年8月11日複丈成果圖B部分
    所示土地，全部面積僅0.97平方公尺，且係位於被告所有系
    爭土地之末端邊角，地形淺窄，面積甚小，無法供作建築或
    通常使用，是如將之提供予原告共有之第1308地號土地通行
    ，則不但被告之損害可達最少且復可增進原告土地之效用，
    為此提起本件訴訟等語，並聲明：(1)確認原告就被告所有坐
    落新竹縣竹北市○○段第1321地號之土地內，如竹北地政事
    務所95年8月11日製作之複丈成果圖所示B部分，b至c線段寬
    4.008公尺，面積0.97平方公尺土地之通行權存在。(2)被告
    應將前項通行土地上之鐵圍籬移除，供原告通行。
二、被告則以：
１、按民事訴訟法第247條所謂即受確認判決之法律上利益，須
    因法律關係之存否不明確，致原告在私法上之地位有受侵害
    之危險，而此項危險得以對於被告之確認判決除去之者，始
    為存在；又法律關係之存否雖不明確，而原告在私法上之地
    位並不因此而有受侵害之危險者，不得謂原告有即受確認判
    決之法律上利益，再確認法律關係成立或不成立之訴，以確
    認現在之法律關係為限，如已過去或將來應發生之法律關係
    ，則不得為此訴之標的。最高法院27年上字第316號、29 年
    上字第473號及49年台上字第1813號分別著有判例可資參照
    。經查，原告提起本件訴訟前未向行政機關聲請調解或向被
    告有所請求，次查，被告所有之系爭土地係78年間政府公路
    拓寬道路工程徵收後所剩餘之土地，而原告明知第1308地號
    土地本為一袋地，卻仍於90年5月25日及91年1月5日購入，
    顯見原告已有放棄通行權之意思，末查，原告所主張之通行
    權，理應於買受第1308地號土地時即為請求，然卻延宕至今
    始行提起本件訴訟，顯屬係以過去發生之法律關係為訴訟標
    的，從而，揆諸上開說明，本件原告提起本件確認通行權存
    在之訟，顯然不具備確認利益。
２、次按除別有規定外，確定之終局判決就經裁判之訴訟標的，
    有既判力，民事訴訟法第400條第1項定有明文；經查，臺灣
    高等法院82年度上更（一）字第59號民事判決之訴訟標的與
    本案之訴訟標的物即被告所有之系爭土地皆為同一，故自有
    一事不再理之適用，況原告所主張訴外人陳銓銈係因臺灣高
    等法院82年度上更（一）字第59號訴訟中因購得面向國盛街
    之土地，始不得藉由被告所有之系爭土地通行至中正西路等
    情，惟查，訴外人陳銓銈乃係於訴訟前自水利局處購得面向
    國盛街之土地，故原告之上開所言顯違事理。
３、再按除表現於主文之訴訟標的外，法院於判決理由中就訴訟
    標的以外之重要爭點，本於當事人辯論之結果已為判斷時，
    除顯然違背法令或當事人已提出新訴訟資料，足以推翻原判
    斷之情形外，於同一當事人就該重要爭點所提起之訴訟中，
    法院及當事人就該已經法院判斷之重要爭點法律關係，皆不
    得為任何相反之判斷或主張，始符民事訴訟法上之誠信原則
    ，最高法院88年度台上字第557號判決可供參照；復依學者
    駱永家氏之見，當事人在前訴以其為主要爭點而加以爭執且
    法院就該爭點亦加以審理而下判斷，則再以該爭點為先決問
    題的不同後訴請求之審理上，不許為與該判斷相反之主張或
    舉證，亦不得為與該判斷相反之判斷，經查，臺灣高等法院
    82 年度上更（一）字第59號民事確定判決之理由中，對於
    是否得經由被告所有之系爭土地通行至中正西路乙情，業於
    理由中詳加闡述，並為不得經由被告所有之系爭土地通行至
    中正西路之判定，則揆之上開司法實務及學說之見，本件情
    形，原告自不得請求經由被告所有之系爭土地通行至中正西
    路。
４、又按土地因與公路無適宜之聯絡，致不能為通常使用者，土
    地所有人得通行周圍地以至公路。但對於通行地因此所受之
    損害，應支付償金；前項情形，有通行權人，應於通行必要
    之範圍內，擇其周圍地損害最少之處所及方法為之，民法第
    787條定有明文。查，原告請求被告就系爭土地提供寬度約4
    公尺以供原告通行之用，惟此乃基於原告自身最大私人利益
    之考量，對被告而言並非以損害最小之方式為之，況被告於
    系爭土地上修築鐵圍籬時，原告丙○○曾向被告稱其並非需
    經由被告所有之系爭土地通行，然被告考慮原告未打通原告
    共有第1308地號土地面向國盛街之出口，故仍預留系爭土地
    部分供原告出入，且原告家族在新竹縣竹北市○○○路上有
    3棟透天樓房，同原告目前使用之部分，共有4間店面可供商
    業使用，實無必要通過被告所有之系爭土地，始可為營業行
    為，原告提起本件訴訟，請求確認對被告所有之系爭土地享
    有通行權並請求拆除鐵圍籬，顯係出於原告自身利益之考量
    並意圖不法侵害被告對系爭土地之所有權，從而，難認原告
    之上開請求合於民法第787條之規定，原告之請求自無足採
    。另原告雖稱其依法可於第1308地號土地上建築2棟店面，
    然原告於其共有之第1308地號土地上並無建築線，自始無法
    建築房屋，故原告所言顯屬虛構，併此陳明。
５、綜上，爰聲明：原告之訴駁回。
二、程序方面：
(一)、按確認之訴，非原告有即受確認判決之法律上利益者，不得
    提起，民事訴訟法第247 條定有明文。而所謂即受確認判決
    之法律上利益，係指法律關係之存否不明確，原告主觀上認
    其在法律上之地位有不安之狀態存在，且此種不安之狀態，
    能以確認判決將之除去者而言。經查，本件原告所共有之第
    1308地號土地為一袋地，與公路無適宜之聯絡等情，業經本
    院於95年8月11日履勘現場查核屬實，製有勘驗筆錄1份在卷
    為憑，並囑託新竹縣竹北地政事務所製作複丈成果圖，此有
    95年8月15日北地所測添字第0950004670號函暨其所附竹北
    地政事務所土地複丈成果圖存卷可查，被告雖辯稱原告於購
    買坐落於第1308地號土地時即知該地為一袋地，顯有放棄通
    行權之意思，且原告提起本件訴訟並未先向行政機關聲請調
    解，況原告係以過去之法律關係作為訴訟標的，故原告提起
    本件訴訟顯缺乏確認利益云云，惟查，原告既就其可否藉由
    被告所有之系爭土地通行至公路有不安之狀態存在，且此不
    安狀態可經由本件確認判決予以除去，揆諸上開說明，當認
    原告提起本件確認之訴，有即受確認判決之法律上利益，先
    予敘明。
(二)、本件被告經合法通知，未於言詞辯論期日到場，雖被告以書
    狀表明其因年老體弱且不良於行，故不克出庭應訊云云，查
    本件被告於95年間雖多次至行政院衛生署新竹醫院求診，病
    因為暈眩、頭暈及慢性肝炎等症狀，惟均未曾且無需住院治
    療，診治後仍可至法院開庭等情，業經本院查明屬實，此有
    行政院衛生署新竹醫院95年9月22日新醫歷字第0950006274
    號函、95年10月5日新醫歷字第0950007234號函暨其所附病
    歷資料影本等在卷可稽，被告是否因此而不克出庭，則未據
    其提出更進一步之證據以實其說，經核並無正當理由，亦無
    民事訴訟法第386條各款所列情形，爰依原告之聲請，由其
    一造辯論而為判決。
三、得心證之理由：
    本件兩造之爭點為：本件與另案臺灣高等法院82年度上更（
    一）字第59號確定判決是否為同一事件，有無爭點效之適用
    ？本件有無民法第787條之適用，原告主張之通行權，是否
    係原告為達通常使用所必要，是否對被告損害最小？茲分別
    論述如下：
(一)、原告主張坐落新竹縣竹北市○○段第1308地號土地為其等所
    共有，原告丙○○之應有部分為4分之1，原告乙○○○之應
    有部分為4分之3，原告土地為被告所有同段第1321地號土地
    及同段第1309、1028之11、1302之6、1307地號土地所圍繞
    ，無道路可對外聯絡之事實，已據其供述在卷，並提出地籍
    圖謄本、土地登記謄本各1份及現場照片8幀等為證，且經本
    院至現場勘驗並囑託新竹縣竹北地政事務所製作土地複丈成
    果圖屬實，有勘驗筆錄及複丈成果圖在卷可憑，是原告主張
    系爭土地，係屬不通公路之袋地，堪信為真。被告對原告所
    共有之第1308地號土地為袋地一節固不爭執，惟辯以：本件
    與另案臺灣高等法院82年度上更（一）字第59號民事確定判
    決為同一事件，且對於得否藉由被告所有之系爭土地通行至
    中正西路，業於臺灣高等法院82年度上更（一）字第59號民
    事判決理由中為否定之判斷，是原告提起本件訴訟有違一事
    不再理及爭點效之原則，縱認本件無一事不再理之適用，原
    告主張通行權之範圍，係基於其自身最大私人利益之考量，
    對被告而言並非損害最小，已侵害被告之權利，其請求不應
    准許等情詞置辯。
(二)、按民事訴訟法上所謂一事不再理之原則，乃指同一事件已有
    確定之終局判決而言。所謂同一事件，必同一當事人，就同
    一訴訟標的而為訴之同一聲明，若此三者有一不同，自不得
    謂為同一事件（最高法院著有90年度台抗字第221號判決意
    旨參照）；又按確定判決之既判力，固以訴訟標的經表現於
    主文判斷事項為限，判決理由並無既判力，但法院於判決理
    由中，就訴訟標的以外，當事人主張之重要爭點，本於當事
    人辯論之結果已為判斷時，對此重要爭點所為之判斷，除有
    顯然違背法令，或當事人已提出新訴訟資料，足以推翻原判
    斷之情形外，應解為在同一當事人就該已經法院判斷之重要
    爭點，不得作相反之主張或判斷，始符民事訴訟上誠信原則
    ，最高法院92年度台上字第315號裁判可考。經查：
１、被告所稱之臺灣高等法院82年度上更（一）字第59號民事判
    決，當事人分別為訴外人郭鑑昌及陳銓銈，皆非本件之當事
    人，訴訟標的及訴之聲明為訴外人郭鑑昌就其所有坐落於新
    竹縣竹北市○○段第1321地號土地遭訴外人陳銓銈占用部分
    ，依民法第767條之規定，起訴請求訴外人陳銓銈拆除並返
    還土地一節，業據本院依職權調取臺灣高等法院82年度上更
    （一）字第59號拆屋還地事件卷宗核閱無訛，則揆諸首開說
    明，本件與另案臺灣高等法院82年度上更（一）字第59號民
    事確定判決，不啻當事人非屬同一，訴訟標的及訴之聲明亦
    均不相同，自非同一事件，其理甚明。
２、至被告所稱得否藉由被告所有之系爭土地通行至新竹縣竹北
    市○○○路乙情，業於臺灣高等法院82年度上更（一）字第
    59號民事確定判決理由中詳加闡述，並為不得經由被告所有
    之系爭土地通行至新竹縣竹北市○○○路之判斷，本件應受
    前案爭點效之拘束云云。查台灣高等法院82年度上更（一）
    字第59號民事確定判決理由欄五、固論及「系爭土地（指訴
    外人陳銓銈所有坐落於新竹縣竹北市○○段第1309地號土地
    ）面積0.0018公頃23平方公寸，約5.51坪，其前方為竹北市
    ○○○路，右側為12米寬國盛街，訴外人陳銓銈除從正門停
    仔腳（指越界建築占用訴外人郭鑑昌所有坐落於新竹縣竹北
    市○○段第1321地號土地部分）出入外，尚可從國盛街側面
    出入通行，縱將此越界部份拆除，對於原建築結構本體亦無
    損害，....。」等語，此有臺灣高等法院82年度上更（一）
    字第59號民事判決1份可佐，該案之當事人皆非本件之當事
    人已如前述，且台灣高等法院82年度上更（一）字第59號民
    事判決係針對訴外人郭鑑昌起訴請求訴外人陳銓銈拆屋還地
    ，訴外人陳銓銈以民法第796條越界建築之鄰地所有人知情
    而未即時提出異議等事由置辯有無理由而為審酌，該確定判
    決認定訴外人陳銓銈無權占用訴外人郭鑑昌之土地，並於理
    由中敘明縱將其占用部分拆除，亦不影響訴外人陳銓銈使用
    原有建築之功能與便利性，與本件爭點尚屬無涉，自無爭點
    效之適用，被告上開辯解，顯屬誤會，無足憑採。
３、從而，原告所共有之第1308地號土地既為袋地，本件復與前
    案台灣高等法院82年度上更（一）字第59號民事確定判決非
    屬同一事件，亦無爭點效之適用，原告起訴主張通行被告之
    系爭土地，於法自屬有據。
(三)、次按，有通行權人，應於通行必要之範圍內，擇其周圍地損
    害最少之處所及方法為之，民法第787條第2項定有明文。原
    告主張通行被告所有之系爭土地以通公路，於法有據已如前
    述，是本件次應審究者為原告主張通行之處所，是否係損害
    最少之處所及方法。查：
１、原告主張其所共有之第1308地號土地，面向寬闊之新竹縣竹
    北市○○○路，面積達210.19平方公尺，附近店舖林立，係
    屬商業用地，因目前所經營農藥種子行之店面過於狹窄，將
    來擬在第1308地號土地上建蓋店面，以供從事農產品及肥料
    生意，且因運送肥料之故，常有寬約2公尺之小貨車及寬約
    2.5公尺之大貨車進出，因此，請求准予通行被告所有如附
    圖所示Ｂ部分面積0.97平方公尺，面寬4.008公尺之土地等
    語，並提出土地登記謄本、新竹縣政府營理事業登記證、戶
    口名簿影本各1份及現場照片8幀等在卷可參。
２、按通行之主要目的不僅專為調和個人所有之利害關係，且在
    充分發揮袋地之經濟效用，以促進物盡其用之社會整體利益
    ，然其為所有人容忍義務之設，應於能達成上開社會利益之
    範圍內，盡量與所有人之損害減至最低為必要。而是否為土
    地通常使用所必要，應依土地位置、地勢、面積、用途及使
    用之實際情形定之。就本件情形觀之，原告所共有之第1308
    地號土地，其上蓋有一磚造平房，門牌號碼為新竹縣竹北市
    ○○○路22號，目前供原告當倉庫使用，其餘空地種有野菜
    ，被告於系爭土地上築有鐵絲網，留有約50公分之通路可供
    原告所共有之第1308地號土地連接至新竹縣竹北市○○○路
    ，業經本院履勘現場查明屬實，此有勘驗筆錄、複丈成果圖
    為據。
３、又原告乙○○○之長媳樓雅琪在門牌號碼新竹縣竹北市○○
    ○路234號開設新社農藥種子行，此有原告提出之新竹縣政
    府營利事業登記證1份供參，再觀諸原告提出之照片，單包
    肥料種子之體積雖不甚龐大，惟每次載運之重量及數量均為
    數甚多，衡以常情，原告平日供作載運上開肥料、種子之交
    通工具，應以廂型車、貨車為主，更遑論尤須上貨、卸貨之
    空間，原告所共有之第1308地號土地面對新竹縣竹北市○○
    ○路之寬度為9.147公尺（即複丈成果圖a至c之長度），與
    同向其他建物所占用之土地面積觀之，約可容納2棟建物，
    應屬無疑，是原告主張目前所經營之店面寬度過於狹窄，尚
    非無據，再被告雖留有約50公分之寬度供原告通行，惟原告
    僅能以人工推車之方式運送其所販售之肥料、種子，所能載
    運之數量極其有限，面對動輒數百、甚至數千包之肥料、種
    子，就原告所營事業而言，實不符合經濟效益，亦使原告所
    共有之第1308地號土地之利用效能大為減損，另佐以原告所
    主張之通行權寬度為4.008公尺（即複丈成果圖a至b之長度
    ），尚不到該地號總寬度之一半，堪認係在通行必要之範圍
    內，況被告所有之系爭土地為長狹窄形，全部面積僅18.23
    平方公尺（即複丈成果圖Ａ加Ｂ之面積），原告所主張通行
    被告系爭土地之範圍，更係位於被告所有系爭土地之末端，
    呈狹長三角形，地形淺窄，面積甚小僅0.97平方公尺（即複
    丈成果圖Ｂ之面積），實無法供作建築或通常使用，是將如
    複丈成果圖所示Ｂ部分之面積提供予原告通行，對於被告之
    權利應無受重大不利益之影響，堪認應屬在原告通行必要範
    圍內對被告造成損害最少之通行範圍。原告主張通行權之範
    圍，尚非無憑，應予准許。
四、綜上，原告得請求被告提供土地以供通行，且以如附圖所示
    Ｂ部分面積0.97平方公尺、寬度4.008公尺為原告通行所必
    要，且對被告所造成之損害最小，從而，原告請求確認就被
    告所有坐落於新竹縣竹北市○○段第1321地號土地內如附圖
    所示Ｂ部分面積0.97平方公尺之土地，原告有通行權，並請
    求被告應將如附圖所示Ｂ部分土地上之鐵圍籬拆除，供原告
    通行，為有理由，應予准許。
五、本件事證已臻明確，兩造其餘主張及所提證據經審酌後認均
    與本院上開論斷無涉或無違，不予贅述。
據上論結，本件原告之訴為有理由，依民事訴訟法第78條，判決
如主文。
中    華    民    國    95    年    10    月    31    日
                  民事第一庭     法  官  蔡欣怡
以上正本係照原本做成。
如對本判決上訴，須於判決送達後20日內向本院提出上訴狀。
                                 書記官  王恬如
中    華    民    國    95    年    10    月    31    日


司法院資訊處製作；財團法人民間司法改革基金會備份。
